【裁判字號】    99,上訴,1383
【裁判日期】    990806
【裁判案由】    家暴偽造文書等
【裁判全文】
臺灣高等法院刑事判決                99年度上訴字第1383號
上  訴  人
即  被  告  乙○○
上列上訴人因家暴偽造文書等案件，不服臺灣臺北地方法院98年
度訴字第1914號，中華民國99年3月3日第一審判決（起訴案號：
臺灣臺北地方法院檢察署98年度偵字第6834號），提起上訴，本
院判決如下：
    主  文
原判決關於乙○○強制罪、行使偽造私文書罪暨定執行刑部分均
撤銷。
乙○○以強暴妨害人行使權利，處罰金新台幣貳仟元，罰金如易
服勞役，以新台幣壹仟元折算壹日。
乙○○被訴行使偽造私文書罪部分無罪。
乙○○被訴竊盜部分公訴不受理。
    事  實
一、乙○○為丙○○之大姑，與丙○○屬家庭暴力防治法第3條
    第4款之家庭成員關係，乙○○因長時間照顧兒童王○羚（
    為丙○○之女，民國92年生，姓名資料詳卷），而與兒童王
    ○羚有深厚感情。其於98年2月1日晚上9時許，在臺北市○○區○○街209號3樓其父親甲○○住處內，發現丙○○返回
    臺灣時，將兒童王○羚留置於中國地區而未偕同返回臺灣地
    區上址住處，因而擔心兒童王○羚無人照顧，於協調及聯絡
    過程中，甲○○、乙○○、李玉龍遂與丙○○發生衝突，致
    丙○○受有傷害（甲○○、乙○○、李玉龍所涉傷害罪嫌部
    分，業據告訴人丙○○撤回告訴，由原審為不受理之判決）
    。乙○○為要求丙○○將兒童王○羚帶回臺灣以便有人照顧
    ，竟基於強制犯意，於上開衝突發生過程中，強行取走丙○○之皮包，並表示待丙○○將兒童王○羚帶回臺灣後，就會
    將該皮包歸還，而妨礙丙○○對其皮包所有權之行使。
二、案經丙○○訴由臺北市政府警察局中正第二分局報請臺灣臺
    北地方法院檢察署檢察官偵查起訴。
    理  由
壹、有罪部分：
一、本件判決後開所示之被告以外之人於審判外之陳述或書面陳
    述，固均屬傳聞證據，惟被告乙○○於本院行準備程序時表
    示對於證據能力無意見（見本院卷第23頁）且迄至言詞辯論
    終結前亦未再聲明異議，本院審酌此等證據資料製作時之情
    況，尚查無違法不當及證明力明顯過低之瑕疵，亦認為以之
    作為證據應屬適當，爰逕依刑事訴訟法第159條之5規定，認
    均有證據能力。
二、訊據被告乙○○固坦承有於上揭時、地與丙○○發生爭吵，
    惟矢口否認有搶走丙○○之皮包及對丙○○說待丙○○將兒
    童王○羚帶回臺灣後，才會將該皮包歸還之情，惟查上揭犯
    罪事實，業據告訴人丙○○於警詢中證稱「我1日22時許剛
    從蘇州返回三元街住處，此時她們3人便質問我小孩為什麼
    沒帶回台灣，並為了小孩監護權與我爭論，後來他們3人便
    生氣且聯手毆打我，混亂中乙○○把我手提包拿走，且藏起
    來不還我」等語（見偵查卷第6頁反面），於偵查時結證稱
    「乙○○還有把我的手提袋搶走，到現在還沒有還」、「那
    天後來是我大陸的姊姊幫我報警，經查到我家把我救出去，
    是兩位警察來帶我走，我當時有說我被打傷、我包包被搶走
    」、「第二天我去派出所報警，她們把我包包搶走」等語（
    見偵查卷第65頁），核與證人即當天到場處理之警員涂木山
    於偵查中結證稱「案發當場她有講她包包被拿走，報案時也
    有講包包被拿走，裡面有一些證件」、「丙○○當場就有提
    到包包被拿走，裡面有小孩的20萬及印章，但乙○○當場說
    那是他弟弟死亡的撫恤金之類的，有在為那個爭執」、「（
    問：在爭執什麼？）丙○○爭執說這是她的包包裡面有20萬
    ，但乙○○說那是她弟弟的撫卹金，然後包包不還給丙○○
    」等語，另警員黃昭潔亦結證稱「她當場有講包包被拿走」
    等語所為證述內容大致相符（詳見偵查卷第94至97頁），足
    認被害人丙○○之證述應可採信，此外並有台北市政府警察
    局中正第二分局98年7月15日函暨受理各類案件記錄表、員
    警工作登記簿、臺北市立聯合醫院和平院區受理家庭暴力事
    件驗傷診斷書等附卷可稽（見偵查卷第10頁、第72至75頁）
    ，是本案事證明確，被告乙○○上揭犯行堪以認定，應依法
    論科。
三、核被告乙○○所為，係犯刑法第304條第1項以強暴妨害人行
    使權利之強制罪。原審以被告罪證明確予以論罪科刑，固非
    無見，惟乙○○強行取走丙○○之皮包，並表示待丙○○將
    兒童王○羚帶回臺灣後，就會將該皮包歸還，而妨礙丙○○
    對其皮包所有權之行使，應係犯刑法第304條第1項以強暴妨
    害人行使權利之強制罪。原判決認係犯刑法第304條第1項以
    強暴使人行無義務之事之強制罪，尚有未洽，被告上訴否認
    犯罪雖無理由，惟原判決既有上開可議之處，自應由本院將
    此部分及已失所附麗定執行刑部分撤銷改判。爰審酌被告乙○○之犯罪動機、目的、手段、及與告訴人丙○○達成和解
    ，目前為兒童王○羚之實際照顧者等一切情狀，酌情從輕量
    處如主文第二項所示之刑，並諭知易服勞役之折算標準。
貳、無罪部分：
一、公訴意旨另以：被告乙○○於取得丙○○皮包後，見該皮包
    內裝有兒童王○羚之上海商業儲蓄銀行世貿分行0000000000
    00號帳戶存摺及印章，因認丙○○會將該帳戶款項提領花用
    ，竟萌生竊盜及行使偽造私文書之不法犯意，未經兒童王○
    羚之法定代理人丙○○同意，即於翌（2）日上午9時12分，
    在臺北市○○區○○路171號上海商業儲蓄銀行世貿分行內
    ，持前揭印章盜蓋兒童王○羚之印文以偽造取款憑條之私文
    書後，持向不知情之銀行櫃臺人員行使，提領竊得帳戶內存
    款新臺幣（下同）20萬元。因認被告另涉有刑法第216條、
    第210條行使偽造私文書罪嫌。
二、按犯罪事實應依證據認定之，無證據不得認定犯罪事實；不
    能證明被告犯罪者，應諭知無罪之判決，刑事訴訟法第 154
    條第2 項、第301 條第1 項分別定有明文。次按認定不利於
    被告之事實，須依積極證據，苟積極證據不足為不利於被告
    事實之認定時，即應為有利於被告之認定，更不必有何有利
    之證據，縱令被告否認犯罪事實所持之辯解不能成立，仍非
    有積極證據足以證明其犯罪行為者，不能遽為有罪之認定（
    最高法院30年上字第816 號、第1831號判例意旨參照）。又
    認定犯罪事實所憑之證據，雖不以直接證據為限，間接證據
    亦包括在內；然無論直接或間接證據，其為訴訟上之證明，
    須於通常一般之人均不致有所懷疑，而得確信其為真實之程
    度者，始得據為有罪之認定，倘其證明尚未達到此一程度，
    而有合理之懷疑存在，致使無從形成有罪之確信，本諸罪疑
    惟輕之原則，即應為無罪之判決（最高法院76年臺上字第49
    86號判例意旨參照）。
三、公訴人認被告涉有刑法第216條、第210條之偽造私文書及行
    使偽造私文書罪嫌，係以告訴人丙○○之指訴及上海商業儲
    蓄銀行世貿分行98年7月16日函暨開戶、交易明細表、98年2
    月2日取款憑條、上海商業儲蓄銀行世貿分行乙○○存摺影
    本為論據，訊據被告堅決否認有上揭偽造文書及行使偽造文
    書之犯行，辯稱：丙○○的存摺及印章一直都放在我父親家
    裡，在之前大約12月的時候丙○○要還給我他先生的喪葬費
    ，所以把存摺及印章交給我父親，請我父親轉交給我要我去
    把這筆錢領出來，因為喪葬費是我出的。但我想說這筆錢要
    留給小孩，所以存摺就一直擺在我父親那裡，我也沒有去拿
    。98年2月1日小孩並沒有回來，我就想說先把錢領出來，然
    後分別存起來，因為我想要留給小孩，所以2月2日我就回去
    跟我父親拿存摺及圖章然後去領錢，用我的名字以定存存起
    來，因為我並不是小孩的法定代理人，不可以替小孩子開戶
    ，所以只能用我的名字存入等語。經查：丙○○配偶王嘉信
    （即被告之弟）死亡時之喪葬費是由被告先行墊付，丙○○
    並同意其配偶王嘉信死亡之勞保給付撥款下來後再償還被告
    ，嗣於97年11月21日勞保局將王嘉信之勞保給付撥款入王Ｏ
    羚上海銀行00000000000000帳戶內，丙○○有告知其公公即
    甲○○可以去領出該筆代墊之喪葬費用203320元，又上開銀
    行存摺丙○○係放在其與公婆同住之臺北市○○區○○街
    209號3樓甲○○住處內之房間內床頭櫃，此業經告訴人丙○○於本院審理時證述甚詳，並有上海商業儲蓄銀行世貿分行
    98年7月16日函暨開戶、交易明細表附於偵查卷第77頁至第
    81頁及勞工保險局給付通知表、喪葬費支出明細表附於原審
    卷第63、64頁可稽，又證人甲○○於本院審理時亦結證稱：
    王Ｏ羚上海銀行000000000000 00帳戶之存摺係放在家裡抽
    屜，丙○○有告訴伊可以領取王０羚戶頭裡王嘉信勞保死亡
    給付的錢，伊有將存摺交給被告乙○○去領20萬元等語，與
    告訴人丙○○上開證述亦相吻合。又丙○○於本院審理時亦
    證稱：「存摺平常不是放在我的包包就是放在我房間的床頭
    櫃」、「我打電話問銀行我小孩帳戶裡面的錢是否還有，銀
    行的人就說已經被領走了，我當時很慌亂，我想說小孩存摺
    不是在包包就是在家裡，所以我就報警」，是依告訴人上開
    所言，王Ｏ羚之存摺究係放在家裡或是被被告拿走之皮包裡
    ，丙○○亦無確信。惟無論存摺係放於何處，丙○○之前既
    已告知其公公甲○○可以領取王０羚戶頭裡王嘉信勞保死亡
    給付之錢，98年2月2日甲○○因未見其孫子王０羚返台，恐
    存於戶頭內之錢遭丙○○提走，甲○○依丙○○之前之指示
    及授權，交付存摺及印章予被告，請被告前往銀行領出該筆
    喪葬費，被告此部分之填載取款條提款行為，即非無權製作
    ，自不構成偽造文書之罪責。
四、綜上所述，被告被訴此部分犯行，尚屬不能證明。原審未細
    心勾稽，徒以起訴書依憑遽為被告有罪認定，顯有未洽，被
    告以上情指摘原判決此部分不當，核為有理由，自應由本院
    就此部分撤銷改判，並依法為被告此部分無罪諭知，以昭公
    允。
參、不受理部分：
    公訴意旨認被告乙○○上開行使偽造取款憑條私文書之行為
    ，尚涉有刑法第320條第1項之竊盜罪嫌等語，惟按於直系血
    親、配偶或同財共居親屬之間，犯竊盜罪者，得免除其刑。
    前項親屬或其他五親等內血親或三親等內姻親之間，犯竊盜
    罪者，須告訴乃論，刑法第324條定有明文，本件被告乙○○與兒童王○羚係為3親等之血親關係、與告訴人丙○○則
    為2親等之姻親關係，則其所犯親屬間竊盜罪嫌部分均需告
    訴乃論，而此部分均據告訴人即兒童王○羚之法定代理人丙○○於99年1月17日具狀撤回告訴，並於原審99年1月27日審
    理程序時，當庭以言詞表示撤回本件告訴等語（見原審卷第
    131 頁、第137頁背面），揆諸上開說明，此部分自應為不
    受理之諭知，並不經言詞辯論。
據上論斷，應依刑事訴訟法第369條第1項前段、第364條、第29
9條第1項前段、第301條第1項、第303條第3款、第307條，刑法
第304條第1項、第42條第3項，刑法施行法第1條之1，判決如主
文。
本案經檢察官黃柏齡到庭執行職務。
中    華    民    國    99    年    8     月    6     日
            刑事第十五庭  審判長法  官  吳昭瑩
                                法  官  蘇隆惠
                                法  官  賴邦元
以上正本證明與原本無異。
檢察官如不服本判決，應於收受送達後10日內向本院提出上訴書
狀，其未敘述上訴之理由者並得於提起上訴後10日內向本院補提
理由書（均須按他造當事人之人數附繕本）「切勿逕送上級法院
」。
被告不得上訴。
                                書記官  鄭信昱
中    華    民    國    99    年    8     月    6     日
附錄：本案論罪科刑法條全文
中華民國刑法第304條（強制罪）以強暴、脅迫使人行無義務之
事或妨害人行使權利者，處3年以下有期徒刑、拘役或3百元以下
罰金。前項之未遂犯罰之。

司法院資訊處製作；財團法人民間司法改革基金會備份。
